【裁判字號】    98,訴,1082
【裁判日期】    990311
【裁判案由】    違反毒品危害防制條例
【裁判全文】
臺灣屏東地方法院刑事判決              98年度訴字第1082號
公  訴  人  臺灣屏東地方法院檢察署檢察官
被      告  甲○○
上列被告因違反毒品危害防制條例案件，經檢察官提起公訴（98
年度毒偵字第1051號）本院判決如下：
    主  文
甲○○施用第一級毒品，處有期徒刑捌月。
    事  實
一、甲○○曾於民國91年間因施用毒品案件經強制戒治，於91年
    10 月12 日執行完畢。另於92年間再因施用第一級毒品、施
    用第二級毒品案件，經本院以92年度訴字第818 號判決分別
    判處有期徒刑1 年2 月、10月，應執行有期徒刑1 年10月確
    定；又於93年間再犯竊盜案件，經臺灣高等法院高雄分院以
    93年度上易字第304 號判決判處有期徒刑2 年6 月確定。上
    開案件除竊盜罪部分不符合減刑條例規定外，經臺灣高等法
    院高雄分院以96年度聲減字第299 號裁定，施用毒品部分分
    別減為有期徒刑7 月、5 月後，與竊盜罪部分合併應執行有
    期徒刑3 年4 月確定，嗣於97年12月10日縮短刑期假釋付保
    護管束出監，而於98年7 月13日保護管束期滿未經撤銷視為
    執行完畢。詎其仍不知戒絕悔改，明知海洛因業經公告列為
    毒品危害防制條例第2 條第2 項第1 款之第一級毒品不得非
    法施用與持有，因未戒除施用毒品海洛因之惡習，竟復基於
    施用第一級毒品海洛因之犯意，復於98年5 月14日11時26分
    回溯72小時內，在不詳處所施用第一級毒品海洛因1 次，嗣
    甲○○於98年5 月14日至臺灣屏東地方法院檢察署觀護人處
    報到執行假釋之保護管束，經採集其尿送請鑑驗結果，嗎啡
    （海洛因代謝物）呈陽性反應，而查悉上情。
二、案經臺灣屏東地方法院檢察署觀護人告發後由臺灣屏東地方
    法院檢察署檢察官偵查起訴。
    理  由
壹、證據能力部分
一、按被告以外之人（包括證人、鑑定人、告訴人、被害人及共
    同被告等）於審判外之陳述雖不符刑事訴訟法第159 之1 至
    之4 等4 條之規定，而經當事人於審判程序同意作為證據，
    法院審酌該言詞陳述或書面陳述作成時之情況，認為適當者
    ，亦得為證據；當事人、代理人或辯護人於法院調查證據時
    ，知有刑事訴訟法第159 條第1 項不得為證據之情形，而未
    於言詞辯論終結前聲明異議者，視為有前項之同意，同法第
    159 條之5 定有明文。立法意旨在於傳聞證據未經當事人之
    反對詰問予以核實，原則上先予排除；惟若當事人已放棄反
    對詰問權，於審判程序中表明同意該等傳聞證據可作為證據
    ；或於言詞辯論終結前未聲明異議，基於尊重當事人對傳聞
    證據之處分權及證據資料愈豐富，愈有助於真實發見之理念
    ，且強化言詞辯論主義，使訴訟程序得以順暢進行，上開傳
    聞證據亦均具有證據能力。本件被告甲○○、檢察官均已於
    本院審理時表示就卷內所存認定事實之供述證據並無意見，
    且被告同意作為證據，經本院審酌上開證據作成時之客觀狀
    況，並無任何不當施壓或干擾，亦未有事證顯示有遭受不當
    取供之情形，因認以之作為證據亦屬適當，依上開刑事訴訟
    法第159 條之5 第1 項之規定，自得作為證據使用。
二、再依刑事訴訟法第198 條、第208 條之規定，所謂鑑定乃指
    於刑事訴訟程序中為取得證據資料而由檢察官或法官指定具
    有特別知識經驗之鑑定人、學校、機關或團體，就特定之事
    物，以其專業知識加以分析、實驗而作判斷，以為偵查或審
    判之參考。故而，不論鑑定人或鑑定機關、學校、團體，均
    應由檢察官或法官視具體個案之需要而為選任，始符合刑事
    訴訟法第198 條、第208 條之規範本旨，否則所為鑑定，仍
    屬於傳聞證據。但對於司法警察機關調查中之案件，或有量
    大或急迫之情形，為因應實務之現實需求，認為當然有鑑定
    之必要者，基於檢察一體原則，得由該管檢察長對於轄區內
    之案件，以事前概括選任鑑定人或囑託鑑定機關（團體）之
    方式，俾便轄區內之司法警察官、司法警察對於調查中之此
    類案件，得即時送請事前已選任之鑑定人或囑託之鑑定機關
    （團體）實施鑑定，有法務部92年9 月1 日法檢字第092003
    5083號函可按。而臺灣高等法院檢察署檢察長概括選任臺灣
    檢驗科技股份有限公司為「毒品尿液」鑑定機關，有臺灣高
    等法院檢察署92年10月15日檢文允字第0921001322號函附之
    臺灣高等法院檢察署檢察長概括選任鑑定機關名冊可按。本
    件對被告甲○○所採集之尿液，係由臺灣屏東地方法院檢察
    署觀護人送請臺灣檢驗科技股份有限公司鑑定，該公司鑑定
    後於98年6 月4 日所出具之報告編號：KＺ000000000000號濫
    用藥物尿液檢驗報告（見偵卷第3 頁），依上開說明，仍屬
    受檢察官囑託鑑定之範圍，是上開鑑定報告，屬刑事訴訟法
    第208 條第1 項規定準用第206 條第1 項規定所稱之書面報
    告，依刑事訴訟法第159 條第1 項規定之立法理由，為該條
    項所指例外之規定，應有證據能力。
貳、實體部分
一、訊據被告甲○○矢口否認有施用第一級毒品海洛因之犯行，
    辯稱：伊於98年5 月13日因生病而前往文章診所就診，並按
    時服用診所開立的藥物，因其中咳嗽藥水（按即Brown
    Mixture 〈複方甘草合劑〉）含有嗎啡成分，所以驗尿報告
    才會呈現嗎啡陽性反應云云。惟查：
（一）本件被告甲○○於98年5 月14日因保護管束期間內前往臺
      灣屏東地方法院檢察署，接受採尿，經提供乾淨空瓶，由
      其親自排放尿液並封緘送驗，經以酵素分析法（EIA ）初
      步檢驗，再以氣相層析質譜儀分析法（GC/MS ）確認檢驗
      結果，呈可待因、嗎啡陽性反應，而其濃度分別為「可待
      因陽性（含量）525ng/ml、嗎啡陽性（含量）2255ng/ml
      」等情，有臺灣屏東地方法院檢察署檢察官執行保護管束
      指揮書、臺灣檢驗科技股份有限公司98年6 月4 日所出具
      之報告編號KＺ000000000000號濫用藥物尿液檢驗報告及臺
      灣屏東地方法院檢察署施用毒品犯受保護管束人尿液檢體
      監管紀錄表各1 紙在卷可憑（見偵卷第2 至4頁 ）在卷可
      憑，是被告尿液確有嗎啡（海洛因代謝物）陽性反應，應
      可認定。
（二）按目前常用檢驗尿液中是否含有毒品反應之方法，有免疫
      學方分析及層析法兩類。尿液初步檢驗係採用免疫學方分
      析法由於該方分析法對結構類似之成分，亦可能產生反應
      ，故初步檢驗呈陽性反應者，需採用另一種不同分析原理
      之檢驗方法進行確認，大部分地方衛生單位採用之另一種
      方法為TOXI-LAB分析法（屬薄層層析法），經行政院衛生
      署認可之檢驗機構則採用氣相層析質譜儀（GC/MS ）分析
      法。以氣相層析質譜儀分析法進行確認者，均不致產生偽
      陽性反應。TOXI-LAB分析法之靈敏度不如氣相層析質譜儀
      分析法，惟同時引起免疫學方分析法及TOXI-LAB分析法均
      呈偽陽性之機率極低。行政院衛生署管制藥品管理局曾針
      對全國各衛生局判對為陽性之尿液檢體抽樣以氣相層析質
      譜儀分析法進行確認，均未發現有偽陽性之誤判情形，此
      有行政院衛生署管制藥品管理局92年6 月20日管檢字第09
      20004713號函闡述甚明。且理論上如果扣除人為因素（例
      如檢體之間的污染）不予列計者，氣象層析質譜儀之精確
      度接近百分之百，幾乎不會有偽陽性反應產生，是以尿液
      經以氣相層析質譜儀之確認方法檢驗後，所得之結果應堪
      信採。據此，本件被告尿液既以氣相層析質譜儀之確認方
      法檢驗，業經論述如上，復有有上開臺灣檢驗科技股份有
      限公司所出具之濫用藥物檢驗報告在卷可憑，是該尿液檢
      驗報告應無偽陽性反應，亦可認定。
（三）復按海洛因施用入人體後水解還原成嗎啡，再循嗎啡之代
      謝方式排出體外，已據行政院衛生署藥物食品檢驗局（81
      ）藥檢壹字第006431號函說明綦詳。另按海洛因因經人體
      代謝後，在尿液中會產生單乙醯嗎啡、游離態嗎啡及大量
      結合態嗎啡，不會代謝產生可待因。但非法濫用之海洛因
      毒品在製造過程中常含有少量雜質乙醯可待因，乙醯可待
      因經人體代謝後，在尿液中會產生可待因，因此非法施用
      海洛因毒品者，在尿液中可檢出較大量之嗎啡成分及較少
      量可待因成分。另可待因服用後經人體代謝，在尿液中會
      產生游離態可待因、游離態嗎啡、結合態可待因及結合態
      嗎啡，因可待因代謝速率較嗎啡快，因此在治療過程中，
      尿液可待因含量遠大於嗎啡含量。美國國家濫用藥物研究
      所（National Institute of Drug of Abuse, NIDA ）基
      於上揭之理論提出：「尿液中總可待因（游離態＋結合態
      ）含量大於300ng/ml，且嗎啡與可待因含量比例小於二比
      一時，判定為使用可待因」；另按可待因經服食入人體，
      會在體內自然代謝，少量可待因會轉變成嗎啡，但大部份
      均維持可待因原成分，所以服用後尿液可檢出嗎啡（少量
      ）及可待因（大量）。直接吸食毒品（海洛因或嗎啡）尿
      中無法檢出可待因。依據文獻報告服食可待因後，尿液嗎
      啡與可待因比例小於1/3 （即嗎啡/ 可待因＜1/3 ），如
      尿液檢出可待因含量大於嗎啡3 倍以上，即可明確證明尿
      中嗎啡是由可待因自然代謝而來等情，此有法務部法醫研
      究所93年10月13日法醫毒字第0930003574號函、高雄醫學
      大學附設中和紀念醫院93年7 月6 日函等說明綦詳。基此
      ，被告甲○○送驗之尿液，經以氣相層析質譜儀分析法（
      GC/MS ）確認檢驗結果，其濃度分別為「可待因陽性（含
      量）525ng/ml、嗎啡陽性（含量）2155ng/ml 」等情，即
      被告尿液檢出大量之嗎啡成分及較少較之可待因成分，且
      嗎啡與可待因之比值大於1/3 ，是被告尿液呈嗎啡陽性反
      應，係因其曾施用第一級毒品海洛因所致之事實，堪予認
      定。
（四）被告甲○○否認施用第一級毒品海洛因，並以前詞置辯且
      提出其於98年5 月13日所就醫之文章診所所開立之處方箋
      為證（見本院卷第26頁）。本院依職權函詢文章診所，依
      該診所函覆可知，被告所服用之藥物中其中1 瓶之藥水中
      文名稱為：「晟德」甘草止咳藥水（含阿片），英文名稱
      ：Liquid Brown Mixture（With Opium），含有鴉片成分
      ，此有行政院衛生署藥品許可證1 紙、「服用複方甘草合
      劑於尿液中嗎啡及可待因含量分析」文章1 份在卷可參（
      見本院卷第42頁、第37至40頁）。由上開資料可知，被告
      確實有於採尿前至文章診所就醫，領有咳嗽藥水，而該藥
      水之成分中含有「阿片酊」，且服用後可能於尿液中檢驗
      出鴉片類陽性反應之事實，亦非不無可能。惟本院檢附被
      告尿液檢驗報告之數值及其所服用上開咳嗽藥水間之相互
      影響等問題，向高雄醫學大學附設中和紀念醫院函詢，該
      院先98年11月1 日函覆內容略以：「一、『Brown Mixtu
      re 』 藥水會導致尿液檢驗呈現可待因、嗎啡陽性反應。
      有關Brown Mixture 使用導致尿液嗎啡陽性反應情形，文
      獻上只能查到Liu H C 等發表於J.ofAnalyToxicology30:
      225,2006一篇，文章中主要結果是：(1)志願服用BrownMix
      ture錠劑或溶液者，尿中嗎啡濃度均低於4000ng/ml 。(2)
      尿中濃度若〉300ng/ml者，（A ）志願者服用BM溶液，尿
      中嗎啡/ 可待因比值低於3.0 。（B ）志願者服用BM錠劑
      及海洛因使用者，尿中嗎啡/ 可待因濃度比值高於3.0 （
      大部分高於5.0 ）。二、服用Brown Mixture （不論錠劑
      或溶液）通常尿中嗎啡濃度不會超過4000ng/ml 。但本篇
      研究結果表示亦觀察到志願者多次服用BrownMixture10
      c.c. c或15c.c.溶液者，服用超過56小時後亦均有尿中嗎
      啡/ 可待因比值超過6 之情形。因此，本案例中雖其尿中
      嗎啡濃度＞300ng/ml，其比值〔2155/525＝4.10〕比較不
      符合服用BM溶液時應低於3.0 之觀察結果。..」，又於98
      年12月28日函覆「... 二、依照Liu HC等文獻所載內容，
      其表五係多次服用咳嗽藥水者嗎啡/ 可待因比值情形，研
      究者觀察到：1.喝完最後一次劑量至多8 小時後收集之尿
      液其嗎啡/ 可待因比值較低（＜3 ）2.嗎啡/ 可待因比值
      ＞3 則可能是飲用最後一次劑量8 小時後之檢體所致。表
      七亦顯示多次服用咳嗽藥水者47個尿液檢體其嗎啡/ 可待
      因比值介於1.75至7.56，平均2.75＋－1.31。三、是以上
      研究數據顯示，本案件採尿日期為98年5 月14日，是以本
      件被告之尿液檢驗結果嗎啡/ 可待因比值4.10，雖亦有可
      能係服用咳嗽藥水所致，但若如來文所示被告於98年5 月
      13 日 、98年5 月14日連續二餐服用咳嗽藥水，而於98年
      5 月14日11時26分許取尿檢驗，則依照Liu H C 等文獻表
      五呈現之數據服用咳嗽藥水者其嗎啡/ 可待因比值應低於
      3 ，因此本案被告尿液檢驗結果應該較支持被告曾經施用
      毒品海洛因。」此分別有該院答覆文2 紙及檢附相關資料
      在卷可憑（見本院卷第45至52頁、第62頁），據上可知，
      上開醫院對本件個案所為專業意見，亦支持本院上開貳、
      一（三）所為之判斷，是被告辯稱尿液呈嗎啡陽性反應係
      因有服用Brow nMixture 咳嗽藥水所致其並未施用第一級
      毒品海洛因等情，與前揭函釋意旨及醫學研究報告顯不相
      符，無可採信。堪認被告上開尿液檢出結果應為被告同時
      施用第一級毒品海洛因及服用咳嗽藥水（含可待因之事實
      ），洵可認定。
（五）又按一般施用毒品，8 小時內約有百分之80量於尿中排出
      ，24小時後剩餘量之百分之90再排出，72小時仍有微量排
      出，亦有憲兵司令部80年5 月7 日（80）鑑驗字第1746
      號函可參，是足認被告於98年5 月14日11時26分許採尿往
      前回溯72小時內之某時，確有施用第一級毒品海洛因之事
      實，洵堪認定。
二、按92年7 月9 日新修正之毒品危害防制條例刪除2 犯及3 犯
    之規定，一改修法前繁雜之處遇程序，僅將施用毒品者簡化
    區分為初犯、再犯，並認施用毒品者係屬病患性犯人，以觀
    察、勒戒戒除其身癮，並以強制戒治去除其心癮。經觀察、
    勒戒或強制戒治執行完畢釋放後，若係5 年後再犯該條例第
    10 條 施用毒品罪者，與同條例第20條第1 項、第2 項關於
    「初犯」之處理方式相同，檢察官應先聲請法院裁定令被告
    入勒戒處所觀察、勒戒，並視有無繼續施用毒品傾向，決定
    應予釋放、為不起訴之處分，或應聲請法院裁定令入勒戒處
    所強制戒治；若係5 年內「再犯」同條例第10條施用毒品罪
    者，依同條例第23條第2 項規定，檢察官則應依法追訴。觀
    諸該條例第20條第3 項之修正理由：「觀察、勒戒或強制戒
    治5 年後再犯者，顯見前所實施之觀察、勒戒或強制戒治已
    足以遮斷其施用毒品之癮，為期自新及協助其戒除毒癮，對
    此5年 後再犯者，爰明定仍適用初犯之規定，先經觀察、勒
    戒、強制戒治之程序。」及同條例第23條第2 項之修正理由
    ：「為配合簡化施用毒品犯之刑事處遇程序，並鑑於經觀察
    、勒戒或強制戒治執行完畢釋放後5 年內再犯者，其再犯率
    甚高，原據以實施之觀察、勒戒及強制戒治既已無法收其實
    效，自應施以刑事處遇。」，顯然如施用毒品者係前經觀察
    、勒戒或強制戒治等治療程序執行完畢5 年後，始再施用毒
    品之「初犯」，因前所執行之觀察、勒戒或強制戒治已足收
    戒除毒癮之效，自應重新執行觀察、勒戒或強制戒治等治療
    程序，並於治療程序執行完畢後，由檢察官為不起訴處分，
    毋庸對之追訴處罰；反之，在「再犯」之情形，因其先前所
    為治療程序顯未能收戒斷毒癮之效，且考量施用毒品者之再
    犯率偏高，乃簡化其刑事處遇程序，而逕予追訴處罰，不再
    施以治療程序。參酌上開立法理由，修正毒品危害防制條例
    就施用毒品者，祇於「初犯」及「5 年後再犯」二種情形，
    有其追訴條件之限制，即須於初犯經觀察、勒戒或強制戒治
    釋放後，5 年內均無施用毒品之行為，始能認其前所實施之
    觀察、勒戒或強制戒治已足遮斷毒癮，而得於5 年後再犯時
    ，再予適用初犯之規定，重行觀察、勒戒等程序。倘5 年內
    已經再犯，被依法追訴處罰，縱其第3 次（或第3 次以上）
    施用毒品之時間在初犯釋放5 年以後，即與「5 年後再犯」
    之情形有別，且因已於「5 年內再犯」，顯見其再犯率甚高
    ，原實施觀察、勒戒或強制戒治，已無法收其實效，而無5
    年戒斷期之存在，自無再經觀察、勒戒及強制戒治之必要，
    應由檢察官逕行起訴，始符新法修正之本旨。查本件被告甲
    ○○於91年間因施用毒品案件經強制戒治，91年10月12 日
    執行完畢。另於92年間再因施用第一級毒品、施用第二級毒
    品案件，經本院以92年度訴字第818 號判決分別判處有期徒
    刑1 年2 月、10月，應執行有期徒刑1 年10月確定；又於93
    年間再犯竊盜案件，經臺灣高等法院高雄分院以93年度上易
    字第304 號判決判處有期徒刑2 年6 月確定。上開案件除竊
    盜罪部分不符合減刑條例規定外，經臺灣高等法院高雄分院
    以96年度聲減字第299 號裁定，施用毒品部分分別減為有期
    徒刑7 月、5 月，與竊盜罪部分合併應執行有期徒刑3 年4
    月確定，嗣於97年12月10日縮短刑期假釋付保護管束出監，
    而於98年7 月13日保護管束期滿未經撤銷視為執行完畢，有
    臺灣屏東地方法院檢察署刑案資料查註紀錄表、同署全國施
    用毒品案件紀錄表及臺灣高等法院被告全國前案紀錄表各1
    份在卷可考，被告於上開強制戒治執行完畢後，既曾於5年
    內之92年間再犯毒品危害防制條例第10條之罪，並業經判刑
    確定，本次被告復行觸犯毒品危害防制條例第10條之罪，自
    非屬毒品危害防制條例第20條第3 項所定「5 年後再犯」之
    情形，而應依法追訴處罰。綜此，本件事證已臻明確，被告
    施用毒品之犯行，洵堪認定，應依法論科。
三、按海洛因係屬毒品危害防制條例第2 條第2 項第1 款所指之
    第一級毒品，不得持有及施用，核被告甲○○所為，係犯毒
    品危害防制條例第10條第1 項之施用第一級毒品罪。被告施
    用前後持有毒品海洛因之低度行為，應為其施用第一級毒品
    之高度行為所吸收，不另論罪。爰審酌被告前已因施用毒品
    犯行經觀察、勒戒及強制戒治，竟仍故態復萌，復行施用毒
    品不輟，無視於毒品對於自身健康之戕害及國家對於杜絕毒
    品犯罪之禁令，足認非予以適當刑罰，不足以禁絕；惟衡酌
    施用毒品係屬自戕行為，被告犯罪手段尚屬平和，亦未因此
    而危害他人，所生損害尚非鉅大，暨施用毒品者均有相當程
    度之成癮性及心理依賴，其犯罪心態與一般刑事犯罪之本質
    並不相同，其反社會性知程度較低，應側重適當之醫學治療
    及心理矯治為宜及其知識程度、家庭經濟狀況、現已有從事
    正當工作、其犯後仍矢口否認犯行難認有悔意等一切情狀，
    量處如主文所示之刑，以資懲儆。
據上論斷，應依刑事訴訟法第299 條第1 項前段，毒品危害防制
條例第10條第1 項，刑法第11條前段，判決如主文。
本案經檢察官潘國威到庭執行職務。
中    華    民    國    99    年    3     月    11    日
                  刑事第三庭  審判長 法  官  邱明弘
                                     法  官  戴韻玲
                                     法  官  陳怡先
以上正本證明與原本無異。
如不服本判決應於收受判決後10日內向本院提出上訴書狀，並應
敘述具體理由；其未敘述上訴理由者，應於上訴期間屆滿後20日
內向本院補提理由書（均須按他造當事人之人數附繕本）「切勿
逕送上級法院」。
中    華    民    國    99    年    3     月    11    日
                                     書記官  鍾小屏
附錄犯罪所犯法條
毒品危害防制條例第10條
施用第一級毒品者，處6月以上5年以下有期徒刑。

司法院資訊處製作；財團法人民間司法改革基金會備份。
